【裁判字號】    91,易,823
【裁判日期】    920910
【裁判案由】    詐欺
【裁判全文】
臺灣屏東地方法院刑事判決                          九十一年度易字第八二三號
    公  訴  人  臺灣屏東地方法院檢察署檢察官
    被      告  丙○○
    選任辯護人  陳清朗
右列被告因詐欺案件，經檢察官提起公訴（九十年度偵續字第二七號），本院判決如
左：
    主  文
丙○○無罪。
    理  由
一、公訴意旨略以：被告丙○○承包信建企業股份有限公司（下稱信建公司）位於高
    雄市○○○路與正勤路口之正勤國宅模板工程，自八十八年三、四月起，即以日
    薪新台幣（下同）一千六百元至二千元不等，僱用乙○○、丁○○、戊○○、己○○、甲○○、庚○○等六人在上址從事模板工作，每半個月發一次薪水，至八
    十八年六月底，被告丙○○明知其財力已陷於困難，竟意圖為自己不法之利益，
    自八十八年七月十五日起，仍僱用前述六人在上址工作，並以信建公司如發放工
    程款即發放薪水為由，致使乙○○等六人陷於錯誤，仍繼續工作至同年十月初，
    共積欠乙○○十萬八千六百八十一元、丁○○九萬零六百四十四元、戊○○十萬
    一千六百六十四元、己○○六萬三千五百八十九元、甲○○六萬四千零八十二元
    、庚○○六萬一千三百五十一元之薪水，事後被告丙○○避不出面解決，因認被
    告涉犯刑法第三百三十九條第二項之詐欺得利罪嫌。
二、按犯罪事實應依證據認定之，無證據不得認定其犯罪事實，又不能證明被告犯罪
    者，應諭知無罪之判決，刑事訴訟法第一百五十四條第二項、第三百零一條第一
    項分別定有明文。又告訴人之告訴，係以使被告受刑事訴追為目的，是其陳述是
    否與事實相符，仍應調查其他證據以資審認；且認定不利於被告之事實，須依積
    極證據，苟積極證據不足為不利於被告事實之認定時，即應為有利於被告之認定
    ，更不必有何有利之證據，最高法院五十二年度台上字第一三００號及三十年上
    字第八一六號判例可資參照。次按刑法第三百三十九條第二項詐欺得利罪之成立
    ，須行為人有詐欺之故意，以詐術之方法得財產上不法之利益（例如勞務之提供
    ）或使第三人得之為要件，倘行為人主觀上不具詐欺之故意，或其所用之方法不
    能認為係詐術，亦不致使人陷於錯誤，均與該罪之構成要件不符。至於債務人於
    債之關係成立後，如有未依債之本旨履行民事債務之情形，在一般社會經驗上可
    能之原因甚多，縱令是出於惡意不為履行，苟無足以證明其在債之關係發生時，
    自始即具有詐欺意思之積極證據，亦僅能令負民事債務不履行之責任，依刑事訴
    訟法第一百五十四條第二項之規定，尚不得據此債信違反之客觀事態，而推定債
    務人原有詐欺之犯意。
三、公訴人認被告丙○○涉有詐欺犯行，係以告訴人乙○○、丁○○、戊○○、己○○、甲○○、庚○○六人之指訴；證人信建公司實際負責人辛○○證稱：被告有
    向其領取一千二百多萬元之工程款，其並未積欠被告任何工程款等語；及積欠工
    資明細表、高雄市政府函、證人辛○○提出之資料一批等為其主要論據。訊據被
    告堅決否認有何詐欺犯行，辯稱：「因為八十八年七月間與信建公司在工程款方
    面有爭論，我沒有拿到全部的工程款，大約差了二百多萬，而當時我還要付外勞
    全額薪水，負擔太重造成經濟困難，才沒有正常發放薪資，其他工人願意少拿一
    點的，我也都有付，也有和工人協調，我跟告訴人說我有困難，有錢就會支付，
    並沒有施用詐術詐欺告訴人的勞務，不能和解是因為告訴人要求我一次給付或找
    連帶保證人」等語。
四、經查：
（一）告訴人乙○○於本院審理時自承：「被告到八十八年六月都有按時發工資，六
      月到十月就有時發、有時沒發，我們問被告為何不發，他說他有困難，所以我
      們就幫他到十月，後來我們罷工，公司才出面協調，有領到七成工資，後來又
      去勞工局協調，總共去三次，最後一次被告就沒去了，外勞的薪資被告都有給
      ，是直接從信建公司的工程款付的，但都沒有錢給我」等語明確（本院卷第二
      十、一０八頁）；告訴人丁○○、戊○○、己○○、甲○○亦於本院審理時供
      稱：「我們領工資到八十八年六月，後來被告有陸續付到七月十五日，因為被
      告說與信建公司有糾紛，沒有錢給我們，我們才罷工，經慈強公司出面協調，
      有領到七、八成工資」等詞詳實（本院卷第二十頁），足見告訴人等六人確實
      於八十八年七月間被告遲延給付工資時，即已知悉被告財務困難，尚難以被告
      嗣後未能完全給付告訴人工資即認被告自始有詐欺故意或施用詐術。
（二）被告於八十八年九月至十一月間，仍持續給付告訴人等六人及其他工人部分工
      資一節，業據告訴人於本院審理時供述明確，並有告訴人簽名之工資登記表數
      張附卷可稽（見本院卷第三五、三六、三八、四０頁）。又被告於八十八年七
      月至九月間，為給付工人工資，乃多次向信建公司或信建公司上手之慈強營造
      公司借款支付等情，亦經證人即信建公司實際負責人辛○○於本院審理時證述
      ：「工資的部分有的是慈強直接從工程款扣除，有的是工人主任來向我請款，
      我再從要給被告的工程款扣除」等語屬實（本院卷第一二一頁），復有被告出
      具之借支申請單數紙在卷可按，足證被告當時縱使一時積欠工資未付，仍極力
      向外借款以求因應，倘若其真有詐欺告訴人勞務之故意，何須汲汲營營以自己
      信用向他人借款？故告訴人等指稱被告有詐取勞務之故意，非無疑義。
（三）被告於八十八年七月以後，因積欠數十位工人工資，致上述工程無法順利進行
      ，乃於八十八年十一月間，與其中十九位工人至高雄市政府勞工局調解，以給
      付八成工資解決此一爭議一節，有高雄市政府勞資爭議調解記錄暨工資餘額發
      放名冊一份、工人切結書十九份在卷可佐（本院卷第四二、一四一頁以下）。
      另因前述勞資糾紛，被告上包信建公司、慈強公司為求如期完工，即出面協調
      ，於八十八年十二月九日，與四十餘位工人（含告訴人六人）達成發放七成二
      工資之協議，並取得被告房地所有權狀以供擔保等情，業據被告供述在卷，並
      有承諾書一紙附卷可參（本院卷第三七頁），顯見被告於未如期給付工資致生
      糾紛時，仍盡力尋求和平解決管道，並提出自己名下財產以供擔保，堪認其主
      觀上並無詐欺之故意，非如告訴人等人所指之不聞不問、避不見面，亦與詐欺
      之後逃之夭夭、人去樓空之情有別，況被告如真有詐騙勞務一事，何以其他多
      達四十位之工人願意與其和解，而未提出告訴？是告訴人上述所指，即有誤會
      。
（四）至證人辛○○雖於本院審理時認為其已將應給付被告之工程款給付完畢，然其
      亦證稱：「我總共給被告約一千二百多萬元之工程款，其中有把被告向我借的
      錢扣除」等語（本院卷第一二０頁），對照證人辛○○提供之合約總數量金額
      為一千五百二十六萬四千九百八十四元之資料（本院卷第六四頁）以觀，其間
      確有二百餘萬元之差額，顯見被告辯稱：與證人辛○○就工程款有爭論，大約
      差了二百多萬等語，尚屬合理，並非不可想像。且被告於本院審理時供稱：「
      我只有欠工資，沒有欠包商錢」等語（本院卷第一三二頁），益徵其所收取之
      工程款，確實有給付予其他包商及外勞，並無扣留不發，是公訴人以證人辛○○已給付被告工程款一千二百餘萬元而被告卻不付工資一情，認被告有詐欺犯
      行，尚有未合。
（五）綜上所述，告訴人等六人既已明知被告經濟困難，且依告訴人所述之事實，未
      見被告有何具體施用詐術致告訴人陷於錯誤之行為，亦無避不見面不為還款之
      情事，其認被告未完全給付工資之行為該當刑法之詐欺罪嫌，實有誤會。故告
      訴人等既係於知悉被告有困難之情形下為勞務之提供，被告亦確有上述困難且
      仍支付部分工資，自無所謂陷於錯誤而騙取勞務之情事。本件亦無其他積極證
      據顯示被告有詐欺之意思，是難單憑被告事後未能給付全部工資，遽認被告自
      始有詐欺之故意，而以詐欺罪相繩。本件應屬民事債務不履行之糾葛，自應循
      民事途徑解決。依上所述，公訴人所舉證據不足以證明被告犯罪，此外，復查
      無其他確切證據足證被告確有公訴人所指之詐欺犯行，其犯罪即屬不能證明，
      依據上述說明，自應為無罪之諭知。
據上論斷，應依刑事訴訟法第三百零一條第一項，判決如主文。
本案經檢察官顏珮珊到庭執行職務。
中      華      民      國      九十二      年     九     月     十     日
                                      臺灣屏東地方法院刑事第二庭
                                          審判長法  官黃國永
                                                法  官林柏泓
                                                法  官翁世容
右正本證明與原本無異。
如不服本判決應於收受本判決送達後十日內向本院提出上訴書狀，其未敘述上訴理由
者，並得於提起上訴後十日內向本院補提理由書狀（均須按他造當事人之人數附繕本
 ）「切勿逕送上級法院」
                                          書記官   王秋淑
中      華      民      國      九十二      年      九      月    十    日


司法院資訊處製作；財團法人民間司法改革基金會備份。
